【裁判字號】    98,訴,243
【裁判日期】    980703
【裁判案由】    侵權行為損害賠償
【裁判全文】
臺灣臺南地方法院民事判決               98年度訴字第243號
原      告  旺旺友聯產物保險股份有限公司
法定代理人  甲○○
訴訟代理人  己○○
被      告  丁○○
            戊○○
            庚○○
上列當事人間請求侵權行為損害賠償事件，業經本院於民國98年
6月19日言詞辯論終結，判決如下：
    主      文
被告丁○○應給付原告新臺幣壹佰零伍萬元，及自民國九十七年
十二月三十日起至清償日止，按年利率百分之五計算之利息。
原告其餘之訴駁回。
訴訟費用新台幣壹萬貳仟零玖元由被告丁○○負擔新台幣肆仟零
元，其餘新台幣捌仟零陸元由原告負擔。
    事實及理由
一、本件被告等均經合法通知，無正當理由而未於言詞辯論期日
    到場，核無民事訴訟法第386條所列各款情形，爰依原告之
    聲請，由其一造辯論而為判決。
二、原告起訴主張：
  (一)被告丁○○於民國95年5月20日上午8時10分許無照騎乘車牌
    號碼KC9-099號普通重型機車（下稱系爭機車，系爭機車以
    訴外人陳碧珠為要保人，原告為系爭機車之強制汽車責任保
    險保險人），行經臺南縣佳里鎮○○里○○○○○路南向車道
    佳華95-1電桿附近，因駕車失控撞擊由訴外人丙○○所騎乘
    之車號MTY-908號普通重型機車，致丙○○受有頭部外傷、
    雙側腦出血、左側小腦出血、右側第伍肋骨骨折併皮下氣腫
    及全身多處擦傷等傷害，案經臺南縣警察局佳里分局處理。
  (二)原告已依強制汽車責任保險法第7條、強制汽車責任保險殘
    廢給付標準表第3項第3級之規定，給付丙○○殘廢賠償金新
    台幣（下同）105萬元。惟前開交通事故之發生，被告丁○○為無照駕駛，除違反道路交通管理處罰條例第21條第1項
    第1款之規定外，且係前開強制汽車責任保險契約之要保人
    吳碧珠同意而使用系爭機車，依強制汽車責任保險法第29條
    第1項第5款、第9條第2項規定，對於被告丁○○之無照駕駛
    行為所致之賠償責任，原告於給付金額範圍內，得逕向被告
    丁○○請求上開金額。又被告丁○○於系爭交通事故發生時
    為未滿20歲之限制行為能力人，被告戊○○、庚○○為其法
    定代理人，依民法第1084條第2項之規定，對丁○○有保護
    及教養之權利義務。故被告戊○○、庚○○依民法第187 條
    第1項前段之規定，應與被告丁○○連帶負賠償責任。爰依
    強制汽車責任保險法第29條第1項第5款之規定，提起本件訴
    訟等語，並聲明：被告應連帶給付原告105萬元，及自支付
    命令送達翌日起至清償日止，按年利率百分之五計算之利息
    。
三、被告等均未於言詞辯論期日到場，惟據其先前所提民事聲明
    異議狀陳稱：本院97年度司促字第43452號支付命令，其請
    求之金額及利息容有爭議，爰於法定期間內聲明異議等語置
    辯。
四、得心證之理由：
  (一)原告主張被告丁○○於95年5月20日上午8時10分許無照騎乘
    系爭機車，行經臺南縣佳里鎮○○里○○○○○路南向車道佳
    華95-1電桿附近，因駕車失控撞擊由訴外人丙○○所騎乘之
    車號MTY-908號普通重型機車，致丙○○受有頭部外傷、雙
    側腦出血、左側小腦出血、右側第伍肋骨骨折併皮下氣腫及
    全身多處擦傷等傷害，而系爭機車以訴外人陳碧珠為要保人
    ，原告為系爭機車之強制汽車責任保險保險人，原告已依強
    制汽車責任保險法第7條、強制汽車責任保險殘廢給付標準
    表第3項第3級之規定，給付丙○○殘廢賠償金105萬元，又
    被告丁○○於系爭交通事故發生時為未滿20歲之限制行為能
    力人，被告戊○○、庚○○為其法定代理人等語，業據原告
    提出承保資料、道路交通事故現場圖、丙○○之診斷證明書
    及病歷摘要、理賠計算書、汽車肇事賠償給付結案同意書、
    被告無照駕駛之罰單、戶籍謄本為證，復經本院依職權調取
    臺南縣警察局佳里分局道路交通事故調查卷宗，經核無訛，
    而被告等雖於法定期間內對本院97年度司促字第43452號支
    付命令聲明異議，然審諸上開聲明異議狀內容可知，被告並
    未就原告上開主張之事實為具體之爭執，此有民事支付命令
    聲明異議狀1份存卷可參，應認原告上開主張為真實。
  (二)原告又主張其得應依強制汽車責任保險法第29條第1項第5款
    、第9條第2項規定向被告丁○○求償105萬元，而被告戊○○、庚○○依民法第187條第1項前段之規定，應與被告丁○○負連帶賠償責任，原告亦得對其二人為本件請求等語，經
    查：
    1.按汽車駕駛人未領有駕駛執照駕駛小型車或機器腳踏車者
      ，處6,000元以上12,000元以下罰鍰，並當場禁止其駕駛
      ，道路交通管理處罰條例第21條第1項第1款定有明文；又
      按被保險人違反道路交通管理處罰條例第21條或第21條之
      1規定而駕車，致被保險汽車發生汽車交通事故者，保險
      人仍應依本法規定負保險給付之責。但得在給付金額範圍
      內，代位行使請求權人對被保險人之請求權，強制汽車責
      任保險法第29 條第1項第5款亦定有明文。又依同法第9條
      第2項規定，本法所稱被保險人，指經保險人承保之要保
      人及經該要保人同意使用或管理被保險汽車之人。
    2.被告丁○○於臺南縣警察局佳里分局第五組交通事故處理
      小組調查時陳稱：「（問：KC9-09 9普通重型機車肇事車
      輛，是何人所有？）KC9-099普通重型機車是我姑姑陳碧
      珠所有。」等語，有該警詢筆錄附卷可稽，是本件被告丁○○駕駛之系爭機車為訴外人即被告丁○○之姑姑陳碧珠
      所有，故被告丁○○應係經要保人陳碧珠同意而使用系爭
      機車，因此，原告主張被告丁○○為被保險人應可採信。
    3.又查，依台南縣警察局佳裡分局98年5月7日南縣佳警偵字
      第0980005804號函載：本案已和解，因時間已久遠，和解
      書已找不到等語，而證人即訴外人丙○○之子乙○○於本
      院結證稱：該車禍是其與村長以及一個已死亡之姑丈處理
      ，有與丁○○達成以136,000元和解，但當時和解時說可
      以請領其父親丙○○受傷的強制險，由其等自己向保險公
      司申請等語，有本院98年6月19日言詞辯論筆錄在卷可稽
      ，因此，被告丁○○與訴外人丙○○之和解契約既不包括
      本件保險給付，丙○○自可再向原告請領強制汽車責任保
      險，而被告丁○○因違反上開法律規定無照駕駛並肇事，
      則原告賠付後，自得向被告丁○○求償。
    4.至原告主張被告戊○○、庚○○依民法第187條第1項前段
      之規定，應與被告丁○○連帶負賠償責任，原告亦得對其
      二人為本件請求等語，惟查，強制汽車責任保險法第29條
      第1項規定保險人得代位行使之權利僅限於「對被保險人
      之請求權」，而被告戊○○、庚○○雖為被告丁○○之法
      定代理人，然即使其二人可能須依民法第187條第1項前段
      之規定，與被告丁○○連帶負賠償責任，惟此乃被害人即
      訴外人丙○○對法定代理人即被告戊○○、庚○○之權利
      ，原告尚不得依強制汽車責任保險法第29條第1項規定代
      位行使之，因此，原告就本件係依強制汽車責任保險法第
      29條第1項規定對被告戊○○、庚○○為本件請求，其請
      求應屬於法無據，不應准許。
  (三)綜上所述，原告得依強制汽車責任保險法第9條第2項、第29
    條第1項第5款之規定，請求被保險人即被告丁○○賠償原告
    已給付第三人丙○○之保險金，因此，原告請求被告丁○○
    應給付105萬元及自支付命令送達翌日即97年12月30日起至
    清償日止，按年利率5%計算之利息，為有理由，應予准許；
    至原告請求被告戊○○、庚○○應與被告丁○○對上開金額
    及利息負連帶責任部分，則為無理由，應予駁回。
五、按法院為終局判決時，應依職權為訴訟費用之裁判，民事訴
    訟法第87條第1項定有明文。本件訴訟費用為12,009元（含
    訴訟費用11,395元及證人旅費614元，合計為12,009元），
    依法應由敗訴之被告丁○○負擔三分之一即4,003元，其餘
    8,006元由原告負擔，爰確定兩造應負擔之訴訟費用額如主
    文第3項所示。
六、結論：原告之訴為一部有理由、一部無理由，依民事訴訟法
    第385條第1項前段、第79條、第87條第1項，判決如主文。
中    華    民    國    98    年    7     月    3     日
                  民事第三庭    法  官  林福來
以上正本係照原本作成。
如不服本判決，應於送達後廿日內，向本院提出上訴狀並表明上
訴理由，如於本判決宣示後送達前提起上訴者，應於判決送達後
廿日內補提上訴理由書（須附繕本）。
中    華    民    國    98    年    7     月    3     日
                                書記官  吳俊達


司法院資訊處製作；財團法人民間司法改革基金會備份。
